【裁判字號】    95,上訴,827
【裁判日期】    950530
【裁判案由】    強盜
【裁判全文】
臺灣高等法院刑事判決                 95年度上訴字第827號
上  訴  人  臺灣板橋地方法院檢察署檢察官
上  訴  人
即  被  告  乙○○
選任辯護人 施習盛  律師（法律扶助基金會律師）
上列上訴人因被告強盜案件，不服臺灣板橋地方法院94年度訴字
第1704號，中華民國95年1月17日第一審判決（起訴案號：臺灣
板橋地方法院檢察署94年度偵字第4020號），提起上訴，本院判
決如下：
    主  文
上訴駁回。
    事  實
一、乙○○與林志宗、林志龍（均另案判決確定）兄弟二人基於
    意圖為自己不法所有之概括犯意，先於民國九十二年五月九
    日晚間七時許，先由林志宗至位於臺北縣板橋市○○路○段
    二五八號之「熊熊自小客車租賃公司」，向其不知情之負責
    人即許瑞章，承租牌號五Ｎ─四五○六號自用小客車，準備
    供強盜之用。林志宗、林志龍、乙○○三人遂結夥於九十二
    年五月十一日上午六時四十五分許，由林志龍駕駛車號五Ｎ
    ─四五○六號自用小客車，附載林志宗、乙○○，於路上行
    駛伺機作案，經臺北縣泰山鄉○○○路26巷口時，見該巷口
    之檳榔攤上僅有戊○○一人，遂由林志龍停車把風，乙○○
    持事先於路邊拾得之他人棄置鐵條一支（未扣案），入內佯
    稱購買檳榔，待戊○○彎腰拿取時，即手執上開鐵條，自後
    毆打戊○○頭部三次而施以強暴，致戊○○受有頭部外傷併
    枕部血腫三乘三公分，左耳後瘀血挫傷紅腫、左耳撕裂傷約
    一點○公分長、左腕挫傷瘀血及左手麻痛之傷害（傷害部分
    未經告訴），戊○○因而不能抗拒，立即負傷逃出檳榔攤外
    ，乙○○、林志宗即在檳榔攤內搜取財物、硬幣共約新臺幣
    （下同）三千元（起訴書誤為二千元），得手後，二人再上
    車而由林志龍駕車逃逸，乙○○並於山區將上開鐵條一支隨
    手向車外拋棄而滅失。林志宗、林志龍和乙○○三人復於同
    日下午三時二十分許，由林志龍駕駛五Ｎ─四五○六號自用
    小客車，附載林志宗、乙○○，行經基隆市○○區○○街四
    巷五十二號前時，見丙○○○獨自一人而頸上戴有項鍊，林
    志龍遂停車路旁，再與林志宗一起下車，由乙○○在車上把
    風，再由林志宗上前拉扯及毆打丙○○○致左眼、左腳腳踝
    受傷、右手手肘擦傷而施以強暴（傷害部分未經告訴），並
    使丙○○○倒地不能抗拒，而強取其金項鍊一條（價值約三
    萬元），得手後，再一起上車而駕車加速逃逸。所搶得之金
    項鍊持往不明銀樓變賣，得款一萬多元，由林志宗和乙○○
    平分花用。嗣於九十二年五月二十五日，乙○○自行前往警
    局製作筆錄檢舉林志宗、林志龍共犯強盜案件，而林志宗、
    林志龍亦另因他案共犯詹朝文（另案判決確定）經警查獲後
    ，經警依詹朝文之供述循線查獲。嗣於九十二年六月三十日
    十七時十五分許，經林志宗、林志龍於警詢時供承上情，由
    警員通知乙○○到案，始查知上情。
二、案經臺北縣政府警察局板橋分局報告臺灣板橋地方法院檢察
    署檢察官偵查起訴。
    理  由
一、訊據被告乙○○固不否認曾於九十二年五月十一日戊○○、
    丙○○○遭搶之案發時間，與林志宗、林志龍同在犯罪現場
    ，且在兩次案發前均經林志宗、林志龍告知即將行搶，及行
    搶地點、對象，並曾手持用以毆打戊○○行搶之鐵條，於林
    志宗等人行搶戊○○得手上車後，並親自丟棄該鐵條，自九
    十二年五月九日至同年月十一日間均與林志宗、林志龍共處
    ，對前揭二件強盜案件被害人遭搶之案發過程均為詳知之事
    實，惟矢口否認有何前揭之犯行，辯稱我沒有犯這些案子，
    林志宗、林志龍強盜時，伊都留在車上，並未下車。戊○○
    部分，林志宗問伊要不要一起下車，當時伊回答伊不下去，
    林志龍停好車之後，他們兩人就下車，伊就坐在後座，伊是
    坐在車內；丙○○○部分，當時伊是坐在後座，當時是林志
    龍、林志宗問伊要不要去搶奪丙○○○，問伊有沒有反對的
    意思，伊當時回答看你們搶這些老弱婦孺伊於心不忍，希望
    他們不要繼續犯案，也希望他們不要繼續再帶伊一起去犯案
    ，但伊從九十二年五月九日到同年月月十一日之間都被林志
    龍、林志宗帶著走，當中伊都沒有辦法和家人聯繫，伊當時
    有帶行動電話，但是沒有電，林志龍、林志宗他們強盜完畢
    後，就前往典當、變賣搶得之贓物，再前往買毒品吸食，但
    伊亦未參與分贓或施用毒品，後來等伊脫離林志龍、林志宗
    之控制，即前往報案逮獲二人，伊是檢舉人云云。然查前揭
    犯罪事實，業經證人即被害人戊○○、丙○○○、證人即共
    犯之林志宗、林志龍、證人即承辦本案並查獲林志宗、林志
    龍、製作丙○○○警詢筆錄、目睹被害人戊○○、丙○○○
    指認嫌犯過程之警員廖政偉之證詞可資佐證，另有證人戊○
    ○當庭親繪之遭搶現場地形圖、新泰綜合醫院戊○○診斷證
    明書各一紙在卷可稽。又證人戊○○形容首位進入檳榔攤，
    且佯稱購買檳榔之歹徒頭髮長長捲捲的，是大捲的，且就此
    節印象深刻、一再強調，再描述隨後進來之第二名歹徒臉是
    四方形，身材較第一位歹徒瘦等情（原審九十四年十一月二
    日審判筆錄），佐以被告自承係與證人林志宗、林志龍三人
    共同前往證人戊○○之檳榔攤，並目睹證人戊○○遭搶之全
    部過程之供述，已可確定下手行搶歹徒並非林志宗、林志龍
    及被告以外之其他人，且被告確有在現場。再依原審依職權
    調得之證人林志宗、林志龍，於九十二年六月間到案時所拍
    攝之口卡照片及證人林志宗、林志龍、被告於本案案發後警
    詢時，與上開口卡照片同時拍攝之照片參互以觀（見原審卷
    第二○二頁、第二○三頁、第二五八頁、第二五九頁），證
    人林志宗、林志龍當時之髮型，均係一般未留鬢角之直髮西
    裝頭，獨被告一人頭髮濃密且長，具有相當捲度，而符合證
    人戊○○「長長捲捲」之形容。另依上開照片所示及當庭所
    見，證人林志宗亦符合臉較方、身材較瘦之第二名歹徒特徵
    。參以證人林志宗、林志龍均證稱照片中所示三人髮型、外
    貌、衣著，均與案發時相似（原審九十四年十二月二日審判
    筆錄），被告就此節亦表示無意見（同前審判筆錄）。已足
    認定該名先進入檳榔攤，並持棍棒朝戊○○後腦毆擊之歹徒
    ，即為被告無疑，證人戊○○於警詢時亦稱我能確認編號四
    號的男子就是持鐵條毆擊我並強盜財物的歹徒，但之後進來
    的那一名歹徒，因我頭部遭重創並未能清楚的看到長相，我
    僅知道他是四方臉，身材略小，編號四之男子乙○○就是強
    盜我財物之歹徒，我與他並無任何仇怨，於檢察官偵查時亦
    為相同意旨之陳述等（93年度他字第80 17號卷第25頁背面
    、第56頁、第57頁），證人林志宗於檢察官偵查時亦稱檳榔
    攤那一件，當時警方先讓被害人指認我和林志龍，被害人說
    不是我們打他的，後來是回到分局，警方聯絡乙○○來，被
    害人才指認是他等（93年度他字第8017號卷第47頁），證人
    戊○○於警詢時之指認，並無將林志宗、林志龍誤植為被告
    之疑慮，是被告此部分所述之戊○○指認有誤，自無可採。
    又證人林志宗於警訊時稱我和林志龍、乙○○等三人是搭乘
    承租來的自小客車前往被害人戊○○檳榔攤強盜財物，該自
    小客車由我承租，林志龍駕駛，乙○○坐後座位置，強盜戊
    ○○是由乙○○提議，因為乙○○說檳榔攤內只有被害人戊
    ○○一人，由乙○○佯裝進入購買檳榔，乙○○下車後在地
    上隨意拾起一截鐵條，進入檳榔店後直接敲打被害人戊○○
    ，戊○○不敵便逃逸，我見狀便直接進入檳榔店內搜刮財物
    ，都是由乙○○在車上分工計劃的，三人一起犯案時，都是
    由其中一人駕駛汽車，另二人一起下車強盜財物，於偵查時
    亦為相同意旨之陳述等（93年度他字第8017號卷第3頁背面
    、第19頁背面、第46頁），證人林志龍於警訊時稱我和林志
    宗、乙○○等三人是搭乘承租來的自小客車前往被害人戊○
    ○檳榔店內強盜財物，自小客車由林志宗承租的，當時由我
    駕駛，林志宗坐右前座，乙○○則坐後座，強盜案是乙○○
    提議進行，因他看見檳榔店內只有一人，便要我繞回來，我
    把車子繞回來，乙○○便直接下車，順道撿起一旁之鐵條進
    入檳榔店內佯裝購買檳榔，但進入後便持鐵條毆打被害人戊
    ○○，被害人不敵跑走，林志宗看見後認為機不可失，便下
    車進入搜刮財物，都是由乙○○提議分工計劃，由我擔任駕
    駛，林志宗負責行搶，乙○○先行下車持鐵條進入被害人戊
    ○○檳榔店內佯裝買東西，再行毆打被害人，最後再行分贓
    款等（93年度他字第8017號卷第5頁背面、第22頁背面），
    被告於偵時亦承認其有在現場（93年度他字第8017號卷第46
    頁），另證人林志龍證稱被告當時所持之鐵條係類似鋼筋鐵
    條，約有六、七十公分，粗約直徑二、三公分；證人林志宗
    證稱被告當時所持之鐵條外觀是圓形的，長度最少有五、六
    十公分，粗約直徑二、三公分，手握剛好（原審九十四年十
    月十二日審判筆錄），證人戊○○證稱當時歹徒持鐵條重擊
    ，第一下被打到後腦正中央，第二下是打到頭部左側耳朵上
    方，第三下是打到頭的上方中間，當時伊用左手護著頭，結
    果左手腕虎口麻了半個月之後才漸漸有感覺等情（原審九十
    四年十一月二日審判筆錄），被告就此部分亦均表示無意見
    （同前審判筆錄），足認被告所攜帶犯案之鐵條一支，既係
    質堅且硬之金屬製品，客觀上足以危害他人生命、身體，而
    足供兇器使用，亦可認定。再被告雖稱係受迫而與林志宗、
    林志龍共同行動，對林志宗、林志龍之強盜犯行並無犯意聯
    絡、行為分擔云云。然依被告所稱林志宗、林志龍犯案時均
    係自行下車行搶，被告均未參與之情節，衡情林志宗、林志
    龍兄弟當無必要攜同被告觀看犯案過程，徒增洩漏犯行之風
    險，又恐減少分得贓款之成數，況如依被告所言係林志宗、
    林志龍自行下車行搶，被告豈非可乘隙逃逸，惟被告並無逃
    走之行為，是被告前揭所辯，無從逕信。又由證人戊○○前
    揭指證可知，被告確有下手實施強盜犯行。且依被告手持鐵
    條，身材復較林志宗壯碩，當時既僅有林志宗空手下車，林
    志龍則停留車上，除顯示林志宗、林志龍對被告具備相當之
    信賴外，亦可認為被告當可輕易反抗林志宗、林志龍或逃脫
    控制，然以被告於率先進入檳榔攤時，並未伺機求援，反佯
    稱購買檳榔，再乘機偷襲，連續以鐵條重擊被害人頭部，顯
    示被告於犯罪時冷酷異常，毫無慌亂之情，足認被告所稱受
    迫在場等情，並無可信，其與林志宗、林志龍對前揭發生於
    同日之強盜犯行均有犯意聯絡，行為分擔，當可認定。再本
    件被害人戊○○部分，係其在警訊時指認出毆打其之人係被
    告，並非林志宗、林志龍所檢舉，已難認其二人有挾怨報復
    之情事，證人林志宗於警訊時亦稱乙○○舉發其與林志龍強
    盜，是他想脫罪，我在臺灣台北看守所時，乙○○還來會客
    ，要我不要說出他犯案事證，他會替我聘請律師，於檢察官
    偵查時亦稱檳榔攤那一件，當時警方先讓被害人指認我和林
    志龍，被害人說不是我們打他的，後來是回到分局，警方聯
    絡乙○○來，被害人才指認是他，被告現在都將責任推到我
    及我弟弟身上，被告當時來北所探望我，也是要我別供出他
    來等（93年度他字第8017號卷第47頁），復有被告前住臺灣
    台北看守所探望林志宗之接見登記表在卷可稽，足見證人林
    志宗此部分之所述與事實相符，尚非不可採信，被告乙○○
    之舉發林志宗、林志龍係為己脫罪之舉，其係被害人戊○○
    所指認出來，並非林志宗、林志龍所檢舉，是尚難認林志宗
    、林志龍有挾怨報復之情事，又被告聲請傳訊之證人甲○○
    到庭證稱其係中和店之店長，其店並無五Ｎ─四五○六號自
    用小客車出租，證人所述之以前被告曾向其租過車，與本案
    無關，是其所述，尚難為被告有利之認定，再證人即被告之
    兄丁○○到庭證稱我爸有跟我說我弟跟二個朋友租車、作一
    些不法的事情，我爸跟我說後，我爸與我叫我弟趕快去檢舉
    。我弟有無參與作案他都沒跟我說等，被告亦稱我回到家有
    跟我爸講這件事，當時我哥完全不知道等，證人丁○○所述
    係聽聞其父所述而來，且被告未告知其有無參與作案，是其
    要被告去檢舉，並不表示被告即未參與，況前已說明被告係
    為脫罪始為檢舉，被告業經被害人戊○○指證明確，證人丁
    ○○所述，無從為被告有利之認定，被告聲請再傳訊證人廖
    政偉，惟證人廖政偉於原審已到庭證述明確，本件事證已明
    確，被告請求證人廖政偉證述林志宗兄弟有無追殺其之詳情
    ，與本案無關，核無必要。另被告表示願意接受測謊，惟測
    謊無從推翻前揭對被告不利之具體事證，是核無必要。另證
    人林志宗固證稱被害人丙○○○部分係被告與林志龍下車動
    手行搶，伊在車上把風等情（原審九十四年十二月二日審判
    筆錄），證人林志龍證稱被害人丙○○○部分係伊和被告下
    車靠近被害人，由乙○○抓住被害人、伊從被害人後面扯掉
    被害人脖子上的項鍊等情（原審九十四年十月十二日審判筆
    錄）。然證人丙○○○於警詢、偵查中均證稱林志宗、林志
    龍為下手行搶之人，並詳述印象深刻、記憶無誤之理由（臺
    灣板橋地方法院檢察署九十三年度他字第八○一七號卷，第
    二十九、三十六、五十二頁），且證人丙○○○曾於警詢指
    認前，看到在警員身側之被告，猶對警員表示被告並非行搶
    之人，復於到達警局指認時，業經告知嫌犯不一定在指認行
    列內，且警員於指認行列內挑選之人員，亦未限定特徵，仍
    於進入指認室時，即直指林志宗、林志龍為行搶之人等情，
    業據證人廖政偉證述明確（原審九十四年十一月二日審判筆
    錄），亦堪認證人丙○○○之指認應屬可信。至證人丙○○
    ○於警訊時指認係由林志宗拉扯及毆打伊受傷，至伊倒地，
    而強取伊金項鍊一條，再一起上車而駕車加速逃逸等明確（
    臺灣板橋地方法院檢察署九十二年度偵字第一一四五九號卷
    ，第二十一至二十五頁）。於偵查中則證稱係林志龍自後架
    住伊，林志宗下手搶項鍊等情（同前卷第五十二頁），固與
    警詢時指訴之被害情節略有不同，然應係描述之詳略不同而
    有差異，應以其在案發不久於警訊時所為之指訴記憶較新，
    要屬可採，是證人林志宗、林志龍於歷次供述、證述所作之
    陳述固略有差異，或係因犯案模式相近、次數甚多而導致誤
    記情節，被告供稱被害人丙○○○部分係林志宗、林志龍下
    車行搶乙節，與證人丙○○○之指證互核相符，應可採認，
    證人丙○○○雖未指認被告亦為共犯之一，然被告參與此部
    分之犯行，業據證人即共犯之林志宗、林志龍證述明確，證
    人林志宗、林志龍於警訊時稱三人一起犯案時，都是由其中
    一人駕駛汽車，另二人一起下車強盜財物，被告有參與丙○
    ○○之強盜案，我們三人都是一起外出找不特定目標，鎖定
    目標後，三人同意就動手強盜，每次將強盜而來之金項鍊拿
    到銀樓變賣，所得平分，於偵查時亦為相同意旨之陳述等（
    93年度他字第8017號卷第20頁、第23頁背面、第46頁），且
    被告亦承認其有在犯案之現場，足見證人林志宗、林志龍之
    所述，尚與事實相符，尚可採信，被告前揭之所辯，無非卸
    責之詞，不足採信，本件事證明確，被告犯行堪以認定。
二、核被告所為，就被害人戊○○部分，係犯強盜罪而有刑法第
    三百二十一條第一項第三款、第四款之情形，其所犯為刑法
    第三百三十條第一項之結夥三人以上攜帶凶器強盜罪；就被
    害人丙○○○部分，係犯強盜罪而有刑法第三百二十一條第
    一項第四款之情形，其所犯為刑法第三百三十條第一項之結
    夥三人以上強盜罪，被告與林志宗、林志龍三人，就上揭犯
    罪事實有犯意聯絡及行為分擔，為共同正犯。被告先後二次
    強盜犯行，時間緊接，所犯構成要件行為相同之罪名，雖有
    不同加重事由，仍應依連續犯之規定論以一罪，依情節較重
    之結夥三人以上攜帶凶器強盜罪處斷，並加重其刑。
三、原審以被告犯行明確，適用刑法第二十八條、第五十六條、
    第三百三十條第一項之規定，並審酌被告與共犯不思正當工
    作賺取錢財，共謀強盜，隨機侵害落單之不特定人，且動輒
    以暴力相向，對社會治安危害嚴重，自己並備妥可能致人於
    死之鐵條，佯稱購買檳榔卸除被害人戒心，旋即自後偷襲人
    體中樞之頭部，於被害人並未反抗之情形下連續重擊，以遂
    其強盜犯意，並致被害人受傷嚴重，幸能憑藉熟悉地形而逃
    脫，未導致進一步之傷害，足見被告犯罪手段兇殘，又被告
    參與二件強盜犯行，嗣後猶佯為舉發，冀圖全盤諉責於共犯
    ，藉以脫免自身刑責，更顯示其心思細密，犯後毫無悔意，
    本院因此認為，被告固無據實陳述之義務，然被告既缺乏對
    自己行為負責之觀念，其行為之惡性不亞於犯案次數雖較多
    ，但未下手實施上開嚴重暴力攻擊，且坦承大部分犯行之共
    犯林志宗、林志龍，為達教化懲戒及社會防衛之要求，仍應
    予嚴懲，以儆效尤。兼衡被告並無前科之素行，品行、生活
    狀況、智識程度、經共犯指證係分贓購買毒品吸食、犯罪之
    動機、目的、犯罪所生之危害，並未予被害人任何補償等一
    切情狀，認被告乙○○連續意圖為自己不法之所有，結夥三
    人以上，攜帶兇器，以強暴至使不能抗拒，而取他人之物，
    處有期徒刑玖年。至被告持以強盜之上開鐵條一支，雖因被
    告撿拾而持有，然業已隨手丟棄於山區而滅失不存，業據被
    告供承在卷，已不具沒收可行性，爰不予宣告沒收等，經核
    尚屬妥適，被告上訴猶否認犯罪，顯不足採，是被告之上訴
    為無理由，應予駁回。
四、按提起上訴，應自判決送達後10日內為之，刑事訴訟法第
    349條定有明文。本件公訴人係於民國95年1月26日收受原
    審法院判決之送達，有送達證書可查，茲竟遲至同年2月8日
    始提起上訴，已逾10日期間，按之上開規定，顯屬違背法律
    上之程式，應由本院依同法第367條前段之規定，駁回其上
    訴。
據上論斷，應依刑事訴訟法第367條前段、第368條判決如主文。
本案經檢察官劉靜婉到庭執行職務。
中    華    民    國    95    年    5     月    30    日
                  刑事第七庭  審判長法  官  陳正雄
                                    法  官  蔡光治
                                    法  官  許宗和
以上正本證明與原本無異。
如不服本判決，應於收受送達後十日內向本院提出上訴書狀，其
未敘述上訴之理由者並得於提起上訴後十日內向本院補提理由書
（均須按他造當事人之人數附繕本）。
                                    書記官  沈秀容
中    華    民    國    95    年    6     月    5     日


司法院資訊處製作；財團法人民間司法改革基金會備份。
